【裁判字號】    98,上,1017
【裁判日期】    990525
【裁判案由】    返還不當得利
【裁判全文】
臺灣高等法院民事判決                  98年度上字第1017號
    上  訴  人  大眾國際租賃股份有限公司
    法定代理人  丁○○
    訴訟代理人  戊○○
    被  上訴人  安欣交通股份有限公司
    法定代理人  丙○○
    訴訟代理人  曾國龍律師
                陳孟彥律師
    複代理人    黃于庭律師
上列當事人間請求返還不當得利事件，上訴人對於中華民國98年
5月22日臺灣臺北地方法院98年度訴字第105號判決提起上訴，本
院於99年4月27日言詞辯論終結，判決如下：
    主  文
原判決廢棄。
被上訴人在第一審之訴及假執行之聲請均駁回。
第一、二審訴訟費用由被上訴人負擔。
事實及理由
一、被上訴人主張：訴外人甲○○原靠行伊公司，曾於民國93
    年10月13日及94年1月11日，借用伊名義為買受人，並與巫
    桂花及乙○○○擔任連帶保證人，向訴外人新鑫股份有限公
    司（下稱新鑫公司）訂定附條件買賣契約，購買如附表所示
    之曳引車2輛（下稱系爭曳引車），並登記於伊名下。嗣甲
    ○○因向伊借款新台幣（下同）160萬元無法返還，乃於95
    年5月4日將系爭曳引車交付伊處理，供抵償欠款，伊自此取
    得實質所有權。詎上訴人竟未經伊同意，於95年11月24日將
    伊所有之系爭曳引車強行開走，並出賣他人受領價金完畢，
    致伊受有損害。因系爭曳引車曾於95年5月8日鑑定價格為
    330萬元，故伊自得依民法第179條及第184條第1項前段規定
    請求上訴人賠償上開金額之損害云云。爰求為命上訴人給付
    被上訴人330萬元，及自起訴狀繕本送達翌日（即97年10月
    24 日）起至清償日止，按年息5%計付利息之判決。並陳明
    願供擔保，請准宣告假執行。上訴人則否認被上訴人有自甲
    ○○取得系爭曳引車之實質所有權。並以：甲○○於95年2
    月間將系爭曳引車靠行三盛通運有限公司（下稱三盛公司）
    ，並由三盛公司於95年2月23日向伊借款370萬元，同時簽訂
    動產抵押契約，由甲○○及乙○○○任連帶保證人，將系爭
    曳引車設定抵押權予伊。而370萬元其中3,595,060元即用以
    交付新鑫公司供清償系爭曳引車之買賣價金。三盛公司既已
    代甲○○及被上訴人清償系爭曳引車之全部價金，則就該債
    務自屬有利害關係之第三人，故三盛公司依民法第312條規
    定自得承受新鑫公司之權利，並取得新鑫公司依附條件買賣
    契約約定就系爭曳引車所保有之所有權。惟因三盛公司、甲
    ○○及乙○○○遲未提出系爭曳引車牌照登記書供伊辦理抵
    押權設定登記，且三盛公司復無法依約清償分期價金，乃由
    新鑫公司於95年11月24日辦理動產擔保交易附條件買賣設定
    變更登記，將上開附條件買賣契約之債權人變更為伊，三盛
    公司亦於同日簽署交車同意書，同意將系爭曳引車交付伊占
    有及處分，甲○○亦出具切結書將曳引車交付伊，故伊處分
    系爭曳引車自屬合法有效。又縱認被上訴人就系爭曳引車有
    實質所有權，然新鑫公司對被上訴人之債權已因三盛公司代
    位清償而當然移轉予三盛公司，而三盛公司又積欠伊票款
    4,651,200元，伊自得代位三盛公司對被上訴人主張抵銷。
    再系爭曳引車雖於95年5月8日鑑價為330萬元，但其後至95
    年11月24日期間仍為被上訴人所占有使用，此期間曳引車之
    折舊損失應由被上訴人承擔，況伊出賣系爭曳引車所受領之
    價金僅290萬元，故縱認伊應返還不當得利亦應以所受之利
    益為限，而非以330萬元計算等語，資為抗辯。原審判決上
    訴人敗訴，上訴人不服提起上訴，並上訴聲明：(一)原判決廢
    棄。(二)被上訴人在第一審之訴及假執行之聲請均駁回。
    被上訴人則聲明：上訴駁回。
二、經查兩造均不爭執甲○○原靠行於被上訴人公司，復於93年
    10月13日、94年1月11日，以被上訴人名義為買受人，由甲
    ○○、巫桂花、乙○○○為連帶保證人，與新鑫公司簽訂附
    條件買賣契約書，向新鑫公司購買系爭曳引車，約定分期支
    付買賣價金，並由乙○○○簽發支票交付新鑫公司。嗣甲○
    ○於95年2月間將系爭曳引車轉靠行於三盛公司，並由三盛
    公司於同年月23日向上訴人借貸以清償上開對新鑫公司之買
    賣價金3,595,060元，再由三盛公司自95年3月起按月分期還
    款，三盛公司並交付訴外人林秋森所簽發而由其背書之支票
    48紙予上訴人，上訴人乃於95年2月27日匯款3,595,060元予
    新鑫公司。新鑫公司則出具清償證明書，證明系爭曳引車價
    金債務已於95年3月1日全部清償完畢，並另於同年3月6日出
    具提前清償票據退還憑單，退還被上訴人前所交付用以支付
    分期價金之支票38紙。上訴人嗣因三盛公司未依約清償借款
    ，乃於95年11月24日自三盛公司及甲○○處取得系爭曳引車
    ，復於同年11月29日發函予被上訴人，主張其已受讓新鑫公
    司對被上訴人之買賣價金債權。並於96年將系爭曳引車出賣
    予訴外人南昌國際物流有限公司。以及被上訴人於96年3月
    間向原審對上訴人提起確認上訴人對被上訴人無價金債權之
    訴訟，業經原審以96年度訴字第1820號、本院以96年度上字
    第894號判決被上訴人勝訴確定在案，暨系爭曳引車於95年5
    月8日鑑定價格為總計330萬元等事實（見原審卷第53頁至第
    54頁、第56頁至第57頁之被上訴人準備狀及第64頁反面至第
    65頁之言詞辯論筆錄），復有兩造各自提出之附條件買賣契
    約書、民事判決、鑑價函、清償證明書、清償票據退還憑單
    、車輛分期付款審查批覆書、三盛公司簽發予上訴人之本票
    、汽（機）車過路登記書、汽車新領牌登記書附卷可憑（見
    原審卷第8頁、第9頁、第32頁至第38頁、第61頁、第62頁、
    第104頁、第105頁、本院98年度上字第1017號卷第14頁、第
    15頁至第18頁、第64頁至第71頁），自堪信為真實。至被上
    訴人主張伊為系爭曳引車之所有權人，上訴人無權占有及處
    分系爭曳引車，應負侵權行為及不當得利之損害賠償責任，
    則為上訴人所否認，並以前揭情詞置辯。經查：
（一）按附條件買賣者，乃買受人先占有動產之標的物，約定至
      支付一部或全部價金，或完成特定條件時，始取得標的物
      所有權之交易（動產擔保交易法第26條規定參照），又被
      上訴人所提出其與新鑫公司所簽訂之附條件買賣契約書第
      1條亦約定：「買方（指被上訴人）依本契約所購標的物
      ，在價款尚未付清之前，賣方（指新鑫公司）仍保有該標
      的物之所有權」（見原審卷第8頁）。而被上訴人既自承
      系爭曳引車乃甲○○以其名義所購買，其僅為買賣契約及
      曳引車之登記名義人，實際買受人乃甲○○，則參諸上開
      法律及契約規定，自應認在甲○○付清系爭曳引車之買賣
      價金前，新鑫公司仍保有系爭曳引車之所有權；而如甲○
      ○全部給付價金完畢，實質所有權人則歸甲○○，並非被
      上訴人。據此，上訴人於95年2月27日依三盛公司之指示
      ，匯款至新鑫公司清償系爭曳引車之買賣價金，而於同年
      3月1日完全清償時，被上訴人並無從依附條件買賣契約之
      約定取得系爭曳引車之實質所有權，因該價金乃三盛公司
      向上訴人借款後代甲○○所清償，並非被上訴人所清償。
      從而，被上訴人主張其於上訴人95年2月27日匯款至新鑫
      公司而於95年3月1日清償全部價金後，取得系爭曳引車實
      質所有權云云，並非可取。
（二）被上訴人另主張甲○○曾積欠其款項，故於95年5月4日立
      具切結書同意以曳引車抵付借款債務，其自彼時起亦取得
      系爭曳引車之實質所有權云云，固據其提出切結書為證（
      見原審卷第10頁），並經甲○○到場證稱：伊向安欣公司
      老闆娘借錢，所以立具上開切結書等語（見本院上字第
      1017號卷第82頁反面至第83頁）。惟為上訴人所否認。經
      查甲○○於95年2月間已轉靠行三盛公司，此為被上訴人
      所不爭執（見原審卷第65頁），而三盛公司於95年2月23
      日向上訴人借款，並以系爭曳引車設定抵押權，嗣再指示
      上訴人於同年2月27日匯款予新鑫公司以清償系爭買賣價
      金之事實，亦為被上訴人所不爭執，均如前述。故系爭曳
      引車之買賣價金並非被上訴人所清償，而係三盛公司代甲
      ○○清償，且系爭曳引車亦經上訴人設定抵押權，故於甲
      ○○清償其所欠三盛公司之上開代償款前，三盛公司仍得
      對甲○○及被上訴人主張新鑫公司依附條件買賣契約約定
      之權利，即彼等不得對三盛公司主張取得系爭曳引車之所
      有權。從而，甲○○於95年間就系爭曳引車尚無自由處分
      權。次查甲○○於93年9月23日至96年9月22日止乃被上訴
      人公司之董事，而擔任前揭附條件買賣契約及三盛公司向
      上訴人借款之另一保證人乙○○○則為監察人，另一保證
      人巫桂花則亦為董事（見本院98年度上字第611號卷第42
      頁及第43頁之股份有限公司變更登記表），故無論被上訴
      人或甲○○，對於系爭曳引車已因靠行三盛公司，以及三
      盛公司代為清償價金，甲○○並不得自由處分系爭曳引車
      權限之事實均知之甚明。是被上訴人仍令甲○○於95年5
      月4日立具切結書表示以系爭曳引車抵付欠款，顯與常理
      相悖，甲○○雖另證稱被上訴人並不知上情云云（見本院
      上字第1107號卷第83頁），惟已與被上訴人自承知悉甲○
      ○有靠行三盛公司及三盛公司有借款代為清償價金等情不
      符，不足信取。故本件自難以甲○○之證詞及其所立具之
      切結書據為有利於被上訴人之認定。從而被上訴人此部分
      有關取得曳引車所有權之主張，亦難認可取。
（三）次按民法第312條前段規定，就債之履行有利害關係之第
      三人為清償者，於其清償之限度內承受債權人之權利；又
      民法第313條準用民法第295條規定，讓與債權時，該債權
      之擔保及其他從屬之權利，隨同移轉於受讓人。本件甲○
      ○既將系爭曳引車轉靠行三盛公司，而依一般靠行之習慣
      ，系爭曳引車形式上即為三盛公司所有，若系爭曳引車有
      違規肇事情形，三盛公司仍須負擔部分責任（參照原審卷
      第92頁至第103頁之靠行相關資料及本院上字第1017號卷
      第54頁之被上訴人與甲○○間靠行契約書），故甲○○如
      因未依約清償系爭曳引車價金致失去曳引車所有權，將使
      三盛公司與甲○○間因靠行契約所生之債務關係失去擔保
      ，自堪認三盛公司乃就債之履行有利害關係之第三人。故
      三盛公司代甲○○向新鑫公司清償系爭曳引車之價金，乃
      合於上開民法第312條之規定，並於清償後，得依法承受
      新鑫公司之權利。是上訴人抗辯新鑫公司對甲○○或買賣
      契約名義買受人即被上訴人之價金債權、該債權之擔保及
      其他從屬權利，已於三盛公司代甲○○清償價金後，移轉
      於三盛公司，從而，除非被上訴人代甲○○清償對三盛公
      司之價金債務，否則被上訴人不得對三盛公司主張系爭曳
      引車之所有權。末查三盛公司係於95年2月間因代甲○○
      清償系爭曳引車之價金而向上訴人借款，並將系爭曳引車
      設定抵押權予上訴人，有上訴人提出之動產抵押契約書為
      證（見原審卷第127頁）。而依該抵押契約第10條約定，
      三盛公司或其連帶保證人即甲○○、乙○○○等，如有未
      依約給付分期價金者，或在價金未全部付清前，未經上訴
      人事前書面同意，將抵押物處分者，上訴人得取回抵押物
      （見原審卷第127頁）。而三盛公司未依約清償向上訴人
      之借款，業經上訴人於依法取得強制執行執行名義後向臺
      灣基隆地方法院聲請對三盛公司實施強制執行，經該院以
      96年度執字第11466號執行事件受理，並於執行未果後核
      發債權憑證，亦有債權憑證及本票裁定為證（見原審卷第
      105頁及第106頁）。則上訴人依上開動產抵押契約第10條
      之約定，取回系爭曳引車，並再予出售以資清償借款，即
      非無據。被上訴人雖主張系爭抵押權並未登記，且在其占
      有使用中，其為不知情之善意第三人，上訴人不得對系爭
      曳引車實行抵押權云云。經查上訴人與三盛公司於95年2
      月23日就系爭曳引車簽訂動產抵押契約書時雖尚未辦理登
      記，惟係因甲○○未將系爭曳引車相關辦理登記之資料交
      付，亦未協助三盛公司將系爭曳引車登記名義人變更為三
      盛公司所致。次查系爭動產抵押契約書之連帶保證人係訴
      外人喻小安、甲○○及乙○○○（見原審卷第127頁），
      而甲○○於93年9月23日至96年9月22日止為被上訴人公司
      之董事，乙○○○則為監察人，已如前述。按董事、監察
      人均為股份有限公司之負責人，且董事並為董事會即股份
      有限公司之業務執行機關之構成員（公司法第8條及第202
      條參照），被上訴人公司之董事甲○○及監察人乙○○○
      既於95年2月23日任系爭動產抵押契約書之連帶保證人，
      依常理，被上訴人自難就上開曳引車轉靠行三盛公司及三
      盛公司代償暨上訴人有抵押權設定等情，諉為不知。雖甲
      ○○嗣於本院審理中證稱：伊並不知伊為被上訴人公司之
      董事，亦未實際參與被上訴人公司之經營（見本院98年度
      上字第1017號卷第83頁反面），被上訴人亦陳稱：甲○○
      僅掛名董事云云（見本院98年度上字第1017號卷第139頁
      之書狀）。惟查被上訴人公司93年9月23日董事會簽到簿
      ，甲○○有於該次董事會出席並在「出席董事」欄中簽名
      （見本院98年度上字第611號卷第49頁），甲○○既有參
      與董事會，足見其並非不知其為被上訴人公司之董事，且
      確有實際參與被上訴人公司之經營，是應認甲○○及被上
      訴人之上開所云，均非可取。從而，被上訴人主張其係善
      意第三人，系爭曳引車之抵押權未經登記，不得對抗其，
      以及上訴人出賣系爭曳引車乃侵害其權利，致伊受有損害
      云云，自無可取。
三、綜上所述，被上訴人依不當得利或侵權行為之法則，請求上
    訴人給付330萬元及自起訴狀繕本送達翌日起至清償日止，
    按年息百分之5計算之利息，洵屬無據，不應准許。從而，
    原審所為上訴人敗訴之判決，尚有未洽。上訴論旨指摘原判
    決不當，求予廢棄改判，為有理由。
四、兩造其餘之攻擊或防禦方法，及未經援用之證據，經本院斟
    酌後，認為均不足以影響本判決之結果，爰不再逐一詳予論
    駁，併此敘明。
五、據上論結，本件上訴為有理由，依民事訴訟法第450條、第
    78條，判決如主文。
中    華    民    國    99    年    5    月     25    日
                      民事第十六庭
                          審判長法  官  王聖惠
                                法  官  呂淑玲
                                法  官  謝碧莉
正本係照原本作成。
被上訴人如不服本判決，應於收受送達後20日內向本院提出上訴
書狀，其未表明上訴理由者，應於提出上訴後20日內向本院補提
理由書狀（均須按他造當事人之人數附繕本）上訴時應提出委任
律師或具有律師資格之人之委任狀；委任有律師資格者，另應附
具律師資格證書及釋明委任人與受任人有民事訴訟法第466條之1
第1項但書或第2項（詳附註）所定關係之釋明文書影本。
中    華    民    國    99    年    5     月    27    日
                                書記官  李翠齡
附註：
民事訴訟法第466條之1（第1項、第2項）：
對於第二審判決上訴，上訴人應委任律師為訴訟代理人。但上訴
人或其他法定代理人具有律師資格者，不在此限。
上訴人之配偶、三親等內之血親、二親等內之姻親，或上訴人為
法人、中央或地方機關時，其所屬專任人員具有律師資格並經法
院認為適當者，亦得為第三審訴訟代理人。
附表：
曳引車型號：
（一）2004年SHIEEVA型、引擎號碼Ｅ13ＣＴＰ10388、牌照號碼
      ＡＸ-676（民國93年10月13日購買）
（二）2005年SHIEEVA型、引擎號碼Ｅ13ＣＴＰ10513、牌照號碼
      175-ＫＥ（民國94年1月11日購買）

司法院資訊處製作；財團法人民間司法改革基金會備份。
